ACORDAO-COMPLETO-2414276

ACÓRDÃO 1960/2020 ATA 28/2020 - PLENÁRIO

VISTOS, relatados e discutidos estes autos que tratam dos segundos Embargos de Declaração opostos pela Sra. Heda de Lourdes Gutierrez, ex-Chefe do Serviço de Supervisão e Orientação Técnica do extinto DNER, contra o Acórdão 1003/2020 (Peça 213) , que conheceu e negou provimento aos anteriores Embargos de Declaração opostos contra o Acórdão 1.943/2019, que indeferiu Recursos de Reconsideração, confirmando o julgamento pela irregularidade das contas da recorrente, proferido no bojo desta Tomada de Contas Especial, para, no mérito, rejeitá-los;
ACORDAM os Ministros do Tribunal de Contas da União, reunidos em sessão do Plenário, diante das razões expostas pelo Relator, em:
9.1. não conhecer dos Embargos de Declaração opostos pela Sra. Heda de Lourdes Gutierrez, em face do não preenchimento dos requisitos de admissibilidade previstos no art. 34, § 1º, da Lei 8.443/1992;
9.2. dar ciência desta deliberação à embargante e demais interessados.

Embargos de declaração opostos contra acórdão que rejeitou anteriores embargos de declaração opostos pela embargante em face de decisão que indeferiu recursos de reconsideração, confirmando o julgamento pela irregularidade das contas dos responsáveis em razão de irregularidade verificada na execução de contrato PD/11-003/97firmado para a execução de serviços de manutenção na BR-070/MT.

Ministério dos Transportes, Portos e Aviação Civil (extinta).

3. Interessados/Responsáveis/Recorrentes:
3.1. Interessado: Departamento Nacional de Infraestrutura de Transportes (CNPJ 04.892.707/0001-00).
3.2. Responsáveis: Encomind/ Engenharia Comércio e Indústria (CNPJ 14.915.029/0001-08), Genésio Bernardino de Souza (CPF XXX.702.916-XX), Heda de Lourdes Gutierrez (CPF XXX.357.861-XX), Luiz Francisco Silva Marcos (CPF XXX.130.547-XX), Rodolfo Aurélio Borges de Campos (CPF XXX.782.921-XX) e Rogério Gonzales Alves (CPF XXX.259.397-XX).
3.3. Recorrente: Heda de Lourdes Gutierrez (CPF XXX.357.861-XX).

13.1. Ministros presentes: José Mucio Monteiro (Presidente), Walton Alencar Rodrigues, Benjamin Zymler, Augusto Nardes, Aroldo Cedraz (Relator), Raimundo Carreiro, Ana Arraes e Bruno Dantas.
13.2. Ministro-Substituto convocado: Augusto Sherman Cavalcanti.
13.3. Ministros-Substitutos presentes: Marcos Bemquerer Costa, André Luís de Carvalho e Weder de Oliveira.

ACORDAO-COMPLETO-2462623

Acórdão de Relação 661/2021 - Plenário

Acórdão de Relação

AROLDO CEDRAZ

Ministro Aroldo Cedraz.

Por meio do Acórdão 1003/2020 (Peça 213) , o Plenário deste Tribunal conheceu dos Embargos de Declaração opostos pela Sra. Heda de Lourdes Gutierrez, ex-Chefe do Serviço de Supervisão e Orientação Técnica do extinto DNER, contra o Acórdão 1.943/2019, para, no mérito, rejeitá-los.
2.	Irresignada a Sra. Heda de Lourdes Gutierrez opõe segundos Embargos de Declaração (Peça 228) , tendo como fundamento a superveniente contrariedade a Tese de Repercussão Geral fixada pelo Supremo Tribunal Federal, no sentido da prescritibilidade da pretensão condenatória em processos de controle externo no âmbito deste Tribunal, nos seguintes termos:
	"[...] Heda Lourdes Gutierrez, já qualificada nos presentes autos, vem, por meio de seus Advogados, à presença de Vossa Excelência, opor novos EMBARGOS DE DECLARAÇÃO, previstos no Art. 287 do RITCU, tendo como fundamento superveniente contrariedade a Tese de Repercussão Geral fixada pelo Supremo Tribunal Federal, no sentido da prescritibilidade da pretensão condenatória em processos de controle externo no âmbito dessa Eg. Corte. 1. Ao julgar Embargos de Declaração, o Acórdão 1003/2020, proferido pelo Plenário dessa Eg. Corte de Contas, confirmou, o mérito do Acórdão 1943/2019.
1.	Ao julgar Embargos de Declaração, o Acórdão 1003/2020, proferido pelo Plenário dessa Eg. Corte de Contas, confirmou, o mérito do Acórdão 1943/2019.
2.	Por seu turno, tal Acórdão havia indeferido Recursos de Reconsideração, confirmando o julgamento pela irregularidade das contas dos Recorrentes, proferido no bojo desta Tomada de Contas Especial. 
3. 	As irregularidades imputadas à Embargante (assinatura de um parecer) datam de 1999, sendo que a Embargante somente foi citada na presente TCE em 2013, ou seja, passados mais de 14 anos desde o fato.
4.	No entanto, sucedeu que o STF veio a julgar o mérito da repercussão geral antes que ocorresse o trânsito em julgado da presente Tomada de Contas Especial. E tal desfecho foi contrário à posição até então adotada por essa Eg.Corte de Contas.
5.	Ora, em que pese seja compreensível que a autonomia de esferas jurisdicionais faculte que o recurso administrativo não tenha sido sobrestado, tudo leva a crer que uma decisão do STF em repercussão geral, proferida pelo Pleno em 2020, tenha força de precedente. Isso é suficiente, salvo melhor juízo, para superar orientação firmada em mero Mandado de Segurança, a qual foi proferida há mais de uma década.
6.	Ademais, o Supremo Tribunal Federal que decidiu o Mandado de Segurança, cujo entendimento encontra-se superado, tinha composição bastante diversa, bem como ainda não se organizava em torno da vinculação de precedentes estabelecida pelo CPC de 2015.
7.	Pelo exposto, pede-se vênia para oposição destes novos Embargos de Declaração, medida absolutamente extraordinária, com o propósito de sanar a referida contradição, de modo que o Plenário dessa Eg. Corte possa eventualmente reconsiderar o Acórdão embargado para que se torne compatível com a Tese de Repercussão Geral 899, assim ementada em 24/04/20: "É prescritível a pretensão de ressarcimento ao erário fundada em decisão de Tribunal de Contas."
8.	Subsidiariamente, na remota hipótese de não serem admitidos os Embargos de Declaração, pede-se que o expediente seja recebido como Recurso de Revisão, indicando-se o Acórdão da Tese de Repercussão Geral 899 como documento novo com eficácia sobre a prova produzida", à luz do Art. 288 do Regimento Interno [...]".
	É o Relatório.

8.1. Marcelo Aparecido Batista Seba (15.816/OAB-DF) e outros, representando Encomind/ Engenharia Comércio e Indústria.  
8.2. Guilherme Augusto Fregapani (OAB/DF 34.406), Antônio Perilo Teixeira (OAB/DF 21.359) e outros, representando Heda de Lourdes Gutierrez.

Procuradora-Geral Cristina Machado da Costa e Silva.

EMBARGOS DE DECLARAÇÃO EM EMBARGOS DE DECLARAÇÃO EM RECURSO DE RECONSIDERAÇÃO. TOMADA DE CONTAS ESPECIAL. MANUTENÇÃO DA BR 070/MT. APLICAÇÃO DE TAXA EXCESSIVA DE BDI. CONTAS IRREGULARES. DÉBITO. RECURSOS DE RECONSIDERAÇÃO. PRELIMINARES DE OFENSA AO CONTRADITÓRIO E À AMPLA DEFESA, DA COISA JULGADA ADMINISTRATIVA, DA AUSÊNCIA DE PRESSUPOSTO PARA CONSTITUIÇÃO DE TCE E DA NÃO COMPROVAÇÃO DE DOLO OU CULPA. CONHECIMENTO. ELEMENTOS INSUFICIENTES PARA DEMONSTRAR A OCORRÊNCIA DAS PRELIMINARES DE NULIDADE. CONHECIMENTO. NÃO PROVIMENTO. PRIMEIROS EMBARAGOS. CONHECIMENTO E NÃO PROVIMENTO. SEGUNDOS EMBARGOS ALEGAÇÃO DE FATO SUPERVENIENTE: O JULGAMENTO DO RE 636.886, EM SEDE DE REPERCUSSÃO GERAL, NO QUAL SE ASSENTOU A TESE: "É PRESCRITÍVEL A PRETENSÃO DE RESSARCIMENTO AO ERÁRIO FUNDADA EM DECISÃO DE TRIBUNAL DE CONTAS". AUSÊNCIA DE VÍCIO INTERNO À DELIBERAÇÃO RECORRIDA. MATÉRIA NÃO SUJEITA À APRECIAÇÃO PELA VIA DOS ACLARATÓRIOS. DECISÃO DO STF AINDA PENDENTE DE RECURSO. MANUTENÇÃO DA JURISPRUDÊNCIA DO TCU A RESPEITO DA IMPRESCRITIBILIDADE DO PROCESSO DE CONTROLE EXTERNO DE APURAÇÃO DE DANO AO ERÁRIO ATÉ A DELIBERAÇÃO DEFINITIVA DO STF. NÃO CONHECIMENTO.

TOMADA DE CONTAS ESPECIAL (TCE)

Secretaria de Recursos (Serur); Secretaria de Controle Externo de Tomada de Contas Especial (SecexTCE).

Apreciam-se nesta oportunidade segundos Embargos de Declaração opostos pela Sra. Heda de Lourdes Gutierrez, ex-Chefe do Serviço de Supervisão e Orientação Técnica do extinto DNER, contra o Acórdão 1003/2020 (Peça 213) , que conheceu e negou provimento a anteriores Embargos de Declaração opostos contra o Acórdão 1.943/2019, que indeferiu Recursos de Reconsideração, confirmando o julgamento pela irregularidade das contas dos Recorrentes, proferido no bojo desta Tomada de Contas Especial para, no mérito, rejeitá-los.
2.	Preliminarmente, quanto à análise de admissibilidade recursal, lembro que o Tribunal de Contas da União (TCU) já firmou orientação no sentido de que, nos termos da sistemática adotada pela Lei 8.443/1992, c/c os arts. 228 a 236 do Regimento Interno-TCU, diferentemente do que ocorre com respeito ao Recurso de Reconsideração, ao Pedido de Reexame e ao Recurso de Revisão, não há qualquer restrição expressa à reiteração de Embargos de Declaração, o que me leva a admitir ser, em tese, possível a oposição de segundos Embargos, se presentes os pressupostos legais da embargabilidade e desde que o recurso não se revista de caráter abusivo, que evidencie intuito protelatório destinado a impedir o trânsito em julgado do Acórdão condenatório.
3.	Quanto aos requisitos gerais dos recursos (art. 34, § 1º, da Lei 8.443/1992) , observo a legitimidade da embargante, o interesse em recorrer e a adequação do documento. 
4.	Ainda quanto à análise de admissibilidade recursal, verifico, no que tange à tempestividade, que não consta dos autos o Aviso de Recebimento do Ofício de Notificação 18.245/2020-TCU/Seproc, de 27/4/2020 Peça 223) , dirigido ao Advogado Guilherme Augusto Ferreira Fregapani (OAB: 34406/DF) , representante da Sra. Heda de Lourdes Gutierrez, razão pela qual não é possível aferir a tempestividade da peça recursal.
5.	Esclareço, entretanto, que os Embargos de Declaração visam a complementar e aclarar a decisão embargada, produzindo apenas efeito integrativo. Sem dúvida, a finalidade principal dessa espécie recursal é permitir o acabamento do julgado, a fim de que sejam aclaradas as obscuridades, eliminadas as contradições e supridas as omissões passíveis de terem ocorrido na deliberação embargada.
6.	Nesse particular, observo que os presentes Embargos de Declaração não preenchem os requisitos específicos de admissibilidade previstos no art. 34, caput, da Lei 8.443/1992. Isso porque não foi suscitado nenhum vício de omissão, obscuridade e contradição interno à decisão embargada, composta pelo Relatório, pelo Voto e pela parte dispositiva.
7.	Em verdade, conforme a própria recorrente expressamente declara, a oposição destes novos Embargos de Declaração é uma medida absolutamente extraordinária, com o propósito de sanar contradição, de modo que o Plenário dessa Eg. Corte possa eventualmente reconsiderar o Acórdão embargado para que se torne compatível com a Tese de Repercussão Geral 899, assim ementada em 24/04/2020: "É prescritível a pretensão de ressarcimento ao erário fundada em decisão de Tribunal de Contas.". Entretanto, o assunto não é passível de ser manejado pela via estreita dos Embargos de Declaração, por não representar um vício interno à decisão recorrida.
8.	Poder-se-ia suscitar o recebimento do expediente como Recurso de Revisão, conforme subsidiariamente requer a embargante, na hipótese de não serem admitidos os Embargos de Declaração. Porém, essa opção implicaria prejuízo potencial à responsável, por exaurir a possibilidade de interposição dessa mesma espécie recursal no futuro para discutir este e outros aspectos relacionados ao mérito.
9.	Com isso, reputo adequado o não conhecimento dos presentes aclaratórios.
10.	Ainda que assim não fosse, o mérito dos presentes Embargos não favorece à recorrente.
11.	Isso porque a matéria decidida no RE 636886 ainda não transitou em julgado, o que implica a possibilidade de serem manejados Embargos de Declaração, inclusive para a modulação dos efeitos da decisão.
12.	A propósito do assunto, é preciso lembrar que o posicionamento até então vigente no STF era no sentido da imprescritibilidade das ações de ressarcimento ao Erário, na linha do MS 26.210-9/DF. Dessa forma, a concessão de efeitos prospectivos ao RE 636886 é ainda matéria passível de discussão, nos termos do art. 927, § 3º, do Código de Processo Civil, in verbis:
"§ 3º Na hipótese de alteração de jurisprudência dominante do Supremo Tribunal Federal e dos tribunais superiores ou daquela oriunda de julgamento de casos repetitivos, pode haver modulação dos efeitos da alteração no interesse social e no da segurança jurídica."
13.	Sendo assim, cabe a manutenção da jurisprudência ainda vigente nesta Corte de Contas, baseada no próprio entendimento anterior do STF e assentada na Súmula TCU 282 - "as ações de ressarcimento movidas pelo Estado contra os agentes causadores de danos ao erário são imprescritíveis"-, até que haja um pronunciamento definitivo sobre a matéria.
14.	Assim, entendo que não foram atendidos todos os requisitos para que os Embargos de Declaração sejam conhecidos.
15.	Por fim, resta esclarecer que a questão referente à prescritibilidade é matéria de ordem pública, e pode ser alegada a qualquer tempo e grau de recurso e, inclusive, ser analisada de ofício por este Tribunal, quando constatada a sua ocorrência.
	Ante o exposto, VOTO para que seja adotada a deliberação que ora submeto a este Colegiado.
TCU, Sala das Sessões Ministro Luciano Brandão Alves de Souza, em 29 de julho de 2020.
AROLDO CEDRAZ 
Relator